臺灣苗栗地方法院民事判決　九十年度簡上字第二二號
　　上　訴　人　甲○○
　　被　上訴人　乙○○
右當事人間請求返還租賃房屋等事件，上訴人對於本院中華民國九十年二月二十二日
本院苗栗簡易庭八十九年度苗簡字第八四號第一審判決提起上訴，本院判決如左：
    主      文
上訴駁回。
第二審訴訟費用由上訴人負擔。
    事      實
甲、上訴人方面：
一、聲明：
（一）原判決除免為假執行部分外均廢棄。
（二）右廢棄部分，被上訴人在第一審之訴及假執行之聲請均駁回。
（三）第一、二審訴訟費用由被上訴人負擔。
二、陳述：其陳述除與原判決所載相同部分予以引用外，補述略稱：
（一）原審以系爭租賃標的物之一樓雖原登記為住宅使用，惟因其面積未達一百平方
      公尺，如欲申請營利事業開設餐飲業，得免辦理建物用途變更，並以苗栗縣政
      府八十九年十一月八日八九府建工字第八九○○○九四三八二號函為據。惟查
      本件兩造於簽訂租約後，被上訴人即介紹其身為代書之胞兄黃桂源為上訴人辦
      理營業場址設於系爭租賃標的物（即門牌號碼苗栗縣頭份鎮○○街四九號一、
      二樓）之營利事業登記證，斯時即因系爭租賃標的物用途不符規定，遭駁回在
      案，有苗栗縣政府函乙紙可稽。因此黃桂源乃擅自將營業場址設於苗栗縣頭份
      鎮○○街五一號，嗣經上訴人發現後，屢催黃桂源更改營業場址，黃桂源均置
      不理，上訴人乃於八十七年五月間自行申請變更登記營業場址為日新街四九號
      ，亦遭苗栗縣政府以系爭租賃標的物用途不符規定駁回在案。對於同一件事實
      ，苗栗縣政府前後竟有如此矛盾之認定，究何者為是，何者為非，原審未加詳
      查，並將得心證之理由記明於判決，顯於法有違。
（二）其次，被上訴人雖於八十八年十一月九日向苗栗縣政府建設局申請變更系爭房
      屋第一層房室用途為飲食店，並經核准在案，惟上訴人早於八十八年七月間即
      因被上訴人之不完全給付而停止營業，雖嗣被上訴人補正系爭租賃物一樓之瑕
      疵，惟若上訴人重新開幕須再投入龐大之裝潢費用，且斯時上訴人業已改行經
      營水電業，因此被上補正後之給付，於上訴人無利益，依民法第二百二十七條
      第一項規定：「因可歸責於債務人之事由，致為不完全給付者，債權人得依關
      於給遲延或給付不能之規定行使權利」，上訴人自得依民法第二百三十二條「
      遲延後之給付，於債權人為利者，債權人得拒絕其給付，並得請求賠償因不履
      行而生損害」規定，拒絕其給付。
（三）再者，兩造簽訂之租賃契約書第一條明載：「甲方（即被上訴人）房屋所在地
      及使用範圍苗栗縣頭份鎮○○里○鄰○○街四十九號壹、貳樓豪大牛排使用」
      即明，顯已明文約定一、二樓均供豪大牛排營業使用，蓋兩造於簽訂租約之始
      ，絕無法預期日後被告營業之榮枯，而被告為經營牛排店始租賃系爭房一、二
      樓，則上訴人於開始營業之時，自期許業務興隆，系爭租賃標的物一、二樓均
      作牛排店營業使用，況且二樓面積比一樓面積廣二十平方公尺，足供營用及員
      工休息室或儲藏室使用，因此，探求兩造當事人立約時之真意，即應解為一、
      二樓均供豪大牛排營業使用，無庸置疑。原審曲解前述契約文意，認契約並未
      限制系爭房屋一、二樓均須供豪大牛排店營業使用，容有誤謬。本件系爭租賃
      標的物之二樓仍為住宅用途，則被上訴人所交付之系爭租賃標的物仍有不完全
      給付之情形存在，上訴人自得主張同時履行抗辯，拒絕給付租金，從而，被上
      訴人終止租約即不合法。
（四）上訴人於八十八年七月間，即因被上訴人之不完全給付而停止營業，雖嗣後被
      上訴人補正系爭租賃物一樓之瑕疵，惟若上訴人重新開幕，須再投入龐大之裝
      潢費用，且斯時上訴人業已改行經營水電業，因此被上訴人補正後之給付，於
      上訴人無利益，依民法第二百二十七條第一項規定：「因可歸責於債務人之事
      由，致為不完全給付者，債權人得依關於給付遲延或給付不能之規定行使權利
      。」，上訴人自得依民法第二百三十二條：「遲延後之給付，於債權人無利益
      ，債權人得拒絕給付，並得請求賠償因不履行而生之損害」之規定，拒絕其給
      付，並主張就被上訴人因不完全給付，應賠償上訴人所受之裝潢設備、加盟保
      證金新台幣（下同）二百零九萬二千七百四十三元之損失，及自八十八年七月
      十九日起，停業迄今，即九十年三月十八日止之營業損失十六萬三千八百元，
      合計二百二十五萬六千五百四十三元，與本件租金、損害金債務相抵銷。
（五）兩造簽訂之租賃契約書第一條已載明：「甲方（即被上訴人）房屋所在地及使
      用範圍苗栗縣頭份鎮○○里○鄰○○街四十九號壹、貳樓豪大牛排使用」，被
      上訴人就此亦不爭執，但詭辯該項約定並未限制系爭房屋一、二樓均須供豪大
      牛排店營業使用云云。惟上註人承租系爭租賃標的物，係用來經營牛排店，屬
      營利事業，若系爭租賃標的物一、二樓不能均供營業使用，即與上訴人承租目
      的不符；因此，兩造合約所載「一、二樓豪大牛排使用」，顯即限制一、二樓
      均供豪大牛排營業使用，無庸置疑。且上訴人經營牛排館之時空背景與三商巧
      福不同，自不得比照三商巧福之經營模式論處，也正因為上註人預期有發展之
      空間，故與被上訴人一次簽訂長達五年之租約；又縱認上訴人承租時，未裝潢
      二樓及聲請在系爭一樓經營豪大牛排店，亦不得以之認為上訴人沒有擴張營業
      至二樓之計劃。
（六）被上訴人雖曾將系爭租賃標的物出租予三商行，惟三商行亦僅登記營業所在地
      為頭份鎮○○街四十九號一樓，非被上訴人所指稱之以系爭租賃標的物一、二
      樓辦妥營業事業登記證。且被上訴人縱能提供系爭房屋一樓供「三商行」辦妥
      營利事業登記，惟「三商行」既非本件租約之當事人，其與上訴人亦非同一主
      ，三商行能於系爭租賃標的物一樓辦妥營利事業登記，並不代表上訴人所經營
      之牛排店亦能在系爭房屋一樓辦妥營利事業登記。
（七）上訴人承租系爭租賃標的物一、二樓係供作餐廳使用，依民法第四百二十：「
      出租人應以合於所約定、使用之租賃物，交付承租人，並應於租賃關係存續中
      保持其合於約定使用、收益之狀態」之規定，被上訴人依約即有使上訴人得合
      法在日新街四十九號一、二樓設立營業場址，並於該址申請餐飲業之營利事業
      登記之契約義務。又兩造間簽訂租約後，被上訴人即介紹伊從事書職業之胞兄
      黃桂源為上訴人辦理營利事業登記證，初時即因「日新街四十九號」之房屋用
      途不符規定，遭苗栗縣政府駁回在案，黃桂源乃擅自改以伊自己所有坐落「日
      新街五十一號」為營業場址，申請營利事業登記，按黃桂源與上訴人非親非故
      ，僅受上訴人委任申辦營利事業登記，若非黃桂源受身為房東兼胞弟之被上訴
      人之委託，無會提供黃桂源自身之房屋作為上訴人之營業場址，徒增稅負等種
      種負擔，由此益見，被上訴人確有介紹其胞兄黃桂源為上訴人辦理營利事業，
      不容被上訴人空言否認；且以被上訴人與黃桂源間具有如此親密之關係，被上
      訴人竟謂伊不知其出租房屋有因使用執照登記為住宅用途而不能辦理系爭營利
      事業登記之事由，顯係臨訟卸責之詞，要無足採。又黃桂源為被上訴人胞兄，
      不僅與被上訴人具有二親等之血親關係，且因伊違背上訴人之意，擅將營業場
      址設於日新街五十一號，涉有詐欺、背信、偽造文書等犯行，上訴人已提起告
      訴，黃桂源與本件被上訴人已然具有利害衝突之關係，自難期其證言之公允，
      其所為證述，顯不足採。
（八）另案臺灣高等法院臺中分院八十九年度上字第六十四號判決理由以豪大牛排店
      每月營業額來推估每天上門之顧客，認無須使用二樓對外營業云云，惟查原審
      係公現況來推估，未斟酌將來之發展空間，容有未洽。況且二樓面積比一樓面
      積廣二十平方公尺，足供營業使用及員工休息室或儲藏室使用，因此，前揭租
      約所載「日新街四十九號壹、貳樓豪大牛排使用」，即指一、二樓均供豪大牛
      排使用，被上訴人依約即應交付一、二樓均能供營業使用之租賃標的物予上訴
      人，亦即使上訴人於系爭租賃標的物一、二樓能取得營利事業登記經營牛排店
      ，且被上訴人此項交付合於約定使用、收益租賃物之義務，與上訴人承租後實
      際使用情形無關。
（九）況上訴人於現址經營牛排專賣店達一年三個月，果若經營不善，何能繼續經營
      一年有餘，上訴人實因被上訴人違約，無法交付上訴人能合法在日新街四十九
      號一、樓申請營利事業登記經營牛排店之租賃物，長期處於違規營業之狀態，
      而被迫暫停營業。再，國民有守法之義務，豈可因無政府機關要求上訴人停業
      ，係上訴人主動聲請停業，即謂停業與營業地點登記錯誤無關。雖上訴人於停
      業後曾擬將牛排店頂讓他人營業，惟此乃係頂讓予甘冒違規營業之風險者，不
      得因此即謂系爭租賃標的物一、二樓並非不能經營牛排專賣店之情事。
（十）系爭租賃物二樓不能經營飲食之瑕疵，至今仍未能補正，被上訴人所為之給付
      仍屬不完全給付，於被上訴人補正瑕疵前，依民法第二百六十四條規定，上訴
      人自得行使同時履行抗辯權，拒絕給付租金。上訴人並於八十八年十一月二十
      六日以台已南海郵局第二二○三號存證信函催告被上訴人補正瑕疵，惟被上訴
      人迄今仍未補正，依民法第二百五十四條規定，上訴人得解除契約，爰以九十
      年十月二十三日提出之上訴理由續（三）狀繕本之送達，代解約意思表示之通
      知。
三、證據：除援用原審提出之證據外，並補提：營業日報表影本十紙為證。
乙、被上訴人方面：
一、聲明：
（一）上訴駁回。
（二）第一、二審訴訟費用由上訴人負擔。
二、陳述：其陳述及所用證據除與原判決所載相同部分予以引用外，補述略稱：
（一）按「所有人對於無權占有或侵奪其所有物，得請求返還之。對於妨害其所有權
      者，得請求除去之。有妨害其所有權之虞者，得請求防止之」；「承租人租金
      支付有遲延者，出租人得定相當期限，催告承租人支付租金，如承租人於其期
      限內不為支付，出租人得終止租金。租賃物為房屋者，遲付租金之總額，非達
      兩期之租額，不得依前項之規定，終止租約」；「承租人於租賃關係終止後，
      應返還租賃物」；「因故意或過失，不法侵害他人之權利者，負損害賠償責任
      」；「無法律上之原因而受利益，致他人受損害者，應返還其利益。雖有法律
      上之原因，而其後已不存在者，亦同」，分別為民法第七百六十七條、第四百
      四十條、第四百五十五條前段、第一百八十四條第一項前段、第一百七十九條
      所明文。
（二）系爭租賃標的物租賃契約書第一條僅約定系爭租賃標的物一、二樓供豪大牛排
      店營業使用，並未限制系爭房屋一、二樓均須供豪大牛排店營業使用。被上訴
      人曾將系爭房屋租予三商行營業近二年，並未見聞三商行有不能營業之情事，
      且三商行係自行以系爭租賃標的物一、二樓辦妥營利事業登記證，此有苗栗縣
      八十八年十一月二十九日八八府建之字第八八○○一○○○六六九號函可稽，
      其並未曾告知被上訴人所出租之房屋有無法經營餐廳業或取得營利事業登記證
      之情事。又兩造亦未約定有須由被上訴人協同上訴人辦理營利事業登記證之情
　　　形。是被上訴人始終均不知其出租房屋有因其使用執照登記為住宅用途而不能
      辦理系爭營利事業登記之事由。況系爭租賃標的物屬於商業區，其一樓雖登記
      為住宅用途，惟位於商業區之一樓，可申請變更為飲食店用途，被上訴人亦已
      於八十八年十一月九日向苗栗縣政府建設局申請變更系爭租賃標的物第一層房
      屋用途為飲食店，並經苗栗縣政府建設局以八十八年十一月十九日八八建管字
      第八八Ｅ0000000號稿准許在案，並於使用執照記載綦明。又上訴人於
      八十七年四月一日承租系爭租賃標的物時，其名稱為豪大牛排專賣店，嗣於八
      十七年十二月十七日申請變更名稱為亞特蘭牛排專賣店，並營業至八十八年七
      月十九日自行停止營業以前，一直都在正常經營牛排餐飲之用，二樓則做為上
      訴人及其員工宿舍住居使用，足徵被上訴人並無上訴人所諉稱：被上訴人所交
      付之租賃標的物為瑕疵給付之不完全給付之情形。雖上訴人另諉稱：被上訴人
      交付之系爭租賃標的物之二樓法變更使用用途為飲食店，故被上訴人所交付為
      有瑕疵之租賃物，而有給付不完全之情事云云，惟系爭租賃標的物之二樓雖登
      記為住宅用途，但依都市計劃法臺灣省施行細則規定，並無不得作為飲食店用
      途之限制。況系爭租賃標的物之二樓，上訴人自經營牛排館時，即作為上訴人
      及其員工宿舍住居使用，並非做為牛排館，上訴人亦於另案臺灣高等法院臺中
      分院八十九年度上字第六四號損害賠償事件八十九年三月三十日之準備程序筆
      錄中，自認系爭租賃標的物二樓其非為牛排館，而係供員工休息之用：「（系
      爭租賃標的物自承租起迄今，二樓有作為餐廳用？）八十七年三月二十九日我
      進入系爭租賃標的物使用一樓經營牛排館，二樓則供員工休息用」等語綦詳，
      益證被上訴人並無給付不完全之情事。上訴人據以主張同行履行抗辯權拒繳租
      金及遷讓返還系爭租賃標的物，顯屬於法無據，委無足採。
（三）又系爭房地屬商業區，除如前述，一樓原登記雖為住宅用途，惟被上訴人已於
      八十八年十一月九日向苗栗縣政府建設局申請變更系爭租賃標的物第一層房屋
      用途為飲食店，並經苗栗縣政府建設局准許在案，並於使用執照記載綦明。至
      於系爭房屋之二樓，雖登記為住宅用途，上訴人亦均係做為上訴人及其員工宿
      舍住居，而非做為經營牛排館之用，況依都市計劃法台灣省區行細規定，並無
      不得作為飲食店用途之限制。另參照苗栗縣政府八十兵牛十一月八日八十九府
      建工字第八九○○○九四三八二號函所載：「依建設廳八十五年五月二十八日
      八五建四字第二五八八四號函規定，商業區比照省府六十七年七月十三日六七
      府建四字第五九九四九號函釋，住宅區之一樓或地下層建，申請營利事業開設
      餐飲業如營業面積未達一百平方公尺，得准免辦理建用途變更（本件一樓面積
      八八‧四平方公尺）」等語，足證系爭房地並無不能申請營利事業開設餐飲業
      之情形，且被上訴人所交付之房屋，足可供上訴人在一樓對外營業經營牛排館
      ，及二樓讓其員工住宿或儲蓄物品，與兩造租賃契約之約定並無不合，被上訴
      人乃係交付合於所約定、使用之租賃物予上訴人，即無違約，亦無不完全給付
      之情形。退萬步言，縱認有上訴人所諉稱瑕疵給付之不完全給付情事，上訴人
      並未舉證證明被上訴人既已將系爭租賃標的物租賃物交付上訴人使用，而無給
      付不能之情形，上訴人何以得拒絕給付租金並主張同時履行抗辯。
（四）況本件亦經臺灣高等法院臺中分院八十九年度上字第六四號判決認定：系爭租
      賃標的物並非不能經營牛排專賣店，且由上訴人未裝潢二樓及聲請在系爭租賃
      標的物一樓經營豪大牛排店等情，足以證明上註人承租系爭租賃標的物一、二
      樓即計劃在一樓對外營業，二樓則供其員工住宿或當儲藏室使用，被上訴人仍
      係交付合於所約定使用、收益之租賃物上訴人，上訴人即無違約可言，且上訴
      人之牛排存賣店係經營至八十八年七月十八日，由上訴人主動聲請自八十八年
      七月十九日起至八十九年七月十八日止停業一年獲准，並無政府機關要求上訴
      人停業，上訴人自八十七年四月一日開始經營牛排專賣店，至八十八年七月十
      九日停止營業為止，上訴人共在系爭租賃標的物一樓營業一年三個多月，上訴
      人每月繳納租金四萬六千元至八十八年七月三十一日為止，上訴人按月繳納租
      金亦有一年四個月之久，且上訴人於停止經營之後，又在系爭租賃標的物一樓
      站面鐵門張貼「頂讓」之紅紙，擬將之頂讓他人營業，而上訴人之所以聲請停
      止營業，依上訴人所承認之亞特蘭牛排店每月營業額九萬一千元，及牛排店有
      六、七個人在店內幫忙，扣除每月租金四萬六千元，營業額僅餘四萬五千元，
      以四萬五千元支付六、七個人之薪資，顯有不足，是上訴人經營亞特蘭牛排店
      時已不敷成本，上訴人應係經營不善，無法獲利，乃主動聲請停業，與營業地
      點登記錯誤無關；系爭租賃標的物一、二樓若不能經營牛排店，上訴人即不致
      僅聲請停業一年，且擬將之頂讓他人經營，足證系爭房屋並非不能經營牛排專
      賣店之情事等語綦詳在卷。
（五）上訴人諉稱被上訴人介紹其胞兄黃桂源為上註人辦理營業事業登記證云云，被
      上訴人予以否認。且此亦據證人黃桂源於另案臺灣高等法院臺中分院八十九年
      十一月十六日準備程序期日證述伊係受上訴人之委託辦理豪大牛排店之營利事
      業登記，與被上訴人無關。至於上訴人另諉稱有委託訴外人譚煒生、郭盛紋催
      促黃桂源辦理營業地址之更正手續，亦與被上訴人無關，是上訴人聲請訊問證
      人譚煒生、郭盛紋即無必要，並已據臺灣高等法院臺中分院八十九年度上字字
      第六四號判決認定在案。
（六）上訴人諉稱：受有裝潢設備、加盟保證金二百零九萬二千七百四十三元之損失
      及停業損失十六萬三千八百元，合計二百二十五萬六千五百四十三元，與本件
      租金、損害金債務相互抵銷云云，顯亦屬空言不實之諉詞，被上訴人予以否認
      。
（七）上訴人所提營業日報表影本十紙，乃上訴人臨訟私自製作之私文書，並無證據
      力，應不足證明上訴人曾有業績蒸蒸日上而被迫暫停營業之情事，且被上訴人
      否認其真正。
（八）綜上所述，系爭租賃標的物租賃契約既經被上訴人依民法第四百四十條合法向
      上訴人終止，上訴人仍未將系爭租賃標的物遷讓返還被上訴人，即屬無權占有
      ，被上訴人爰依民法第七百六十七條、第四百五十五條前段規定，請求上訴人
      遷讓反還房屋如原審訴之聲明第一項所示，自屬於法有據。又上訴人至八十八
      年十二月三十日止，積欠被上訴人八十八年十月、十一月、十二月之房租計十
      三萬八千元，上訴人亦應有給付此部分租金及其法定遲延利息之義務。再者，
      系爭租賃契約已為被上訴人所終止，上訴人乃為無權占有系爭租賃物，上訴人
      迄今仍拒不遷讓返還房屋予被上訴人，顯屬故意不法侵害被上訴人之權利，導
      致被上訴人受有相當於租金之損害，並已構成不當得利。被上訴人爰依系爭房
      屋租賃契約第三、四條約定，及民法第一百八十四條第一項前段、第一百七十
      九條規定，請求上訴人給付租金及相當於租金之損害、利益暨各該法定遲延利
      息，如原審訴之聲明第二、三項所示，自亦屬適法有據。上訴人上訴意旨前揭
      所諉稱云云，均顯與事實不符，不足採信。
丙、本院依職權向苗栗縣政府函查面積未達一百平方公尺之住宅用途建物，得否申請
    營利事業登記開設餐飲業及開設餐飲業者申請設立營利事業登記時，房屋用途之
    限制。
      理      由
一、本件被上訴人起訴主張其於八十七年三月十一日，將其所有之苗栗縣頭份鎮○○
    街四十九號五層樓房屋之一、二樓（下稱系爭租賃標的物）出租予上訴人，約定
    租賃期間為自八十七年四月一日起至九十二年四月一日止，第一年至第二年租金
    為每月四萬六千元，第三年至第四年租金為每月四萬八千元，第五年租金為每月
    四萬九千元。惟自八十八年十月一日起，上訴人即未依約按期繳交租金，經被上
    訴人屢次催請，上訴人均置之不理。嗣上訴人遲付之房屋租金總額已達兩期之租
    額，被上訴人乃於八十八年十二月一日以頭份四支郵局第六十六號存證信函通知
    上訴人，上訴人並已於八十八年十二月二日收到上開存證信函，詎上訴人仍未於
    期限內繳付已到期之租金，是本件房屋租賃契約已為被上訴人合法對上訴人終止
    ，惟上訴人迄今仍無權占用系爭租賃標的物，為此被上訴人爰依民法第七百六十
    七條、第四百五十五條前段規定請求上訴人遷讓返還房屋如主文第一項所示，並
    依租賃契約第三、四條之約定，向上訴人請求給付八十八年十月至十二月共十三
    萬八千元租金及其法定遲延利息，並依民法第一百八十四條第一項前段及民法第
    一百七十九條規定，請求上訴人給付如主文第二、三項所示之租金及相當於租金
    之損害、利益暨各該法定遲延利息等情。
二、上訴人則以其向被上訴人承租系爭租賃標的物之目的，係供作餐廳使用，此觀系
    爭租賃契約書第一條明載「甲方（即被上訴人）房屋所在地及使用範圍苗栗縣頭
    份鎮○○里○鄰○○街四十九號壹、貳樓豪大牛排使用」，足證上訴人承租系爭
    租賃標的物係供作餐廳使用。被上訴人依約即有使其得在系爭租賃標的物設立營
    業場址，辦妥營利事業登記證之契約義務。然被告所交付之系爭租賃標的物一、
    二樓，其使用用途均僅限供住宅使用，非兩造所約定之飲食店用途，致使上訴人
    無法於系爭租賃標的物所在地辦理營利事業之登記，並造成上訴人有違規營業之
    事實，雖被上訴人於八十八年十一月十九日將系爭租賃標的物之一樓變更使用用
    途為飲食店，然系爭租賃標的物二樓之使用用途仍僅供住宅使用，被上訴人交付
    之租賃物顯有瑕疵，則上訴人於八十八年十一月二十六日以存證信函向被上訴人
    主張在未交付具有餐飲用途之系爭租賃標的物前，上訴人得依民法第二百六十四
    條規定，主張同時履行抗辯權而拒絕給付租金，且上訴人並無給付租金遲延之情
    事，被上訴人不得以被告給付租金遲延為由而終止租賃契約，被上訴人終止租約
    既不合法，則兩造間之租賃關係仍繼續存在，上訴人依法自得有權占有系爭租賃
    標的物等語，資為抗辯。
三、被上訴人主張其於八十七年三月十一日，將其所有之系爭租賃標的物出租予上訴
    人，約定租賃期間為自八十七年四月一日起至九十二年四月一日止，第一年至第
    二年租金為每月四萬六千元，第三年至第四年租金為每月四萬八千元，第五年租
    金為每月四萬九千元，每月繳納租金一次，並有被上訴人所提之建物登記謄本、
    房屋租賃契約為證，復為兩造所不爭執，堪信為真實。被上訴人另主張系爭租賃
    標的物之租賃契約，已因上訴人自八十八年十月一日起遲付兩期以上之租金，經
    被上訴人於八十八年十二月一日以頭份四支郵局第六十六號存証信函通知上訴人
    ，催告其於函到之日起七日內依約繳付已到期之欠租，如屆期仍不為支付租金，
    被上訴人即對上訴人終止本件房屋租賃契約，不再為終止本件房屋租賃契約之意
    思表示通知等語，上訴人並已於八十八年十二月二日收到上開存證信函，上訴人
    迄未給付租金，系爭租賃標的物目前仍為上訴人占用中之事實，亦據其提出八十
    八年十二月一日頭份四支郵局第六六號存證信函、掛號郵件收件回執各一件為證
    ，被告則以前揭情詞置辯。是本件首應審究者，即為系爭租賃標的物有無上訴人
    所稱不完全給付之給付瑕疵存在？茲分敘如下：
（一）按確定判決之既判力，固以訴訟標的經表現於主文判決事項為限，判決理由並
      無既判力，但法院於判決理由中，就訴訟標的以外，當事人主張之重要爭點，
      本於當事人辯論之結果已為判斷時，對此重要爭點所為之判斷，除有顯然違背
      法令，或當事人已提出新訴訟資料，足以推翻原判斷之情形外，應解為在同一
      當事人就該已經法院判決之重要爭點之法律關係，不得作相反之主張或判斷，
      始符民事訴訟上誠信原則，此即學理上所謂爭點效、禁反言。
（二）查上訴人前以被上訴人於出租時，即明知其承租之系爭租賃標的物之目的，係
      供作經營餐廳之用，惟被上訴人所交付之系爭租賃標的物之用途為住宅用途，
      無法將之作為經營餐廳之用，被上訴人不能交付具有營業用途之租賃物予上訴
      人，顯屬給付不能，且此項情事，於租賃契約成立時即已存在，為自始給付不
      能，依民法第二百四十六條規定，兩造間所訂系爭租賃契約應為無效，上訴人
      因信賴系爭租賃契約為有效，致損失裝潢設備、加盟保證金及營業損失合針二
      百二十三萬一千九百七十三元，爰依民法第二百四十七條第一項規定，請求被
      上訴人賠償前述金額損害及自起訴狀繕本送達翌日起至清償日止，按年息百分
      之五計算之利息，經本院及臺灣高等法院臺中分院另案判決上訴人敗訴確定在
      案，有原審卷附之臺灣高等法院臺中分院八十九年度上字第六四號民事判決足
      按，該判決理由已明確認定上訴人所為上開被上訴人不能交付具有營業用途之
      系爭租賃標的物予其之主張為不可採；上開事件確定判決認定：
    １系爭租賃標的物依苗栗縣政府建設局所核發使用執照，係位於商業區，第一層
      面積八八‧○四平方公尺。而依苗栗縣政府八十九年十一月八日八九府建工字
      第八九０００九四三八二號函所示「依建設廳八十五年五月二十八日八五建四
      字第二五八八四號函規定，商業區比照省府六十七年七月十三日六七府建四字
      第五九九四九號函釋，住宅區之一樓或地下層建物，申請營利事業開設餐飲業
      如營業面積未達一００平方公尺，得准免辦理建物用途變更。」，可見系爭租
      賃標的物一樓雖登記為住宅使用，但仍無須辦理建物變更用途，即可聲請營利
      事業登記經營餐飲業，上訴人之牛排專賣店係屬餐飲業，自在無須變更建物用
      途之範圍。且系爭租賃標的物之一、二樓，被上訴人之前曾於八十五年四月十
      日出租予三商行股份有限公司經營三商巧福頭份分店，三商行股份有限公司並
      以頭份分公司之名義，聲請在系爭租賃標的物一樓營業之營利事業登記證獲准
      ，顯然系爭租賃標的物之一樓即使未變更建物用途，亦無不能申請營利事業登
      記經營牛排專賣店之情事。
    ２雖苗栗縣政府八十八年十月三十日八八府建工字第八０００八九二六三六號函
      依系爭租賃標的物之使用執照，表示「各屬用途均註記為住宅，屬住宿Ｈ２類
      ，而餐飲業屬商業類Ｂ３，故辦理使用執照變更用途前，上址不得申請餐飲業
      ，且須符合衛生及消防等相關法規」；另上訴人曾以苗栗頭份鎮○○街四十九
      號一樓為營業所在地，聲請營利事業登記證，經苗栗縣政府以房屋用途不符，
      通知上訴人補正，應將房屋用途變為餐館，此亦有為上訴人聲請營利事業登記
      之黃桂源所提出之苗栗縣政府營利事業登記應行補正事項通知書附卷可按。縱
      認系爭租賃標的物之一樓登記為住宅使用，無法聲請營利事業登記獲准，但依
      苗栗縣政府前函及應行補正事項通知書，系爭房屋一樓祇要先變更建物用途為
      餐飲使用，即可獲准聲請經營牛排專賣店，再由黃桂源所有之苗栗縣頭份鎮○
      ○街五十一號之使用執照係登記一樓為店鋪使用，即可聲請營利事業登記獲准
      ，益證系爭房屋一樓在變更建用途後，非不得聲請經營牛排專賣店。就此被上
      訴人亦已於八十八年十一月九日向苗栗縣政府建設局申請變更系爭租賃標的物
      之一樓用途為飲食店，並經苗栗縣政府建設局准許在案，在系爭租賃標的物之
      使用執照背面載明，復有被上訴人提出為上訴人就其真正不爭執之系爭房屋使
      用執照及苗栗縣政府建設局八十八年十一月十九日八八建管字第八八Ｅ000
      0000號稿附卷可稽，尤可證明系爭租賃標的物之一樓並非不能經營牛排專
      賣店。
    ３上訴人承租系爭租賃標的物一、二樓之目的固係經營牛排專賣店，此觀租賃契
　　　約書第一條載明承租標的物為系爭房屋一、二樓供豪大牛排店使用自明，已經
      證人譚煒生證述屬實。惟租賃契約書第一條僅載明系爭房屋一、二樓供豪大牛
      排店「使用」，並未限制系爭房屋一、二樓均須供豪大牛排店「營業使用」，
      而上訴人經營豪大牛排店，一樓須對外營業外，尚有員工住宿及物品儲藏使用
      ，仍係供豪大牛排店使用，因此並非系爭房屋一、二樓全供豪大牛排店對外營
      業使用，始係供豪大牛排店使用，方符合上訴人承租系爭房屋一、二樓之目的
      ，且上訴人於該案八十九年三月三十日準備程序時指稱其在八十七年三月二十
      九日進入系爭租賃標的物使用一樓經營牛排館，二樓則供員工休息用等語，雖
      上訴人嗣改稱伊讓員工住二樓，二樓隔間要當儲藏室使用，後來始讓員工居住
      等語，惟不論系爭租賃標的物之二樓係供員工住宿或當儲藏室使用，均可認豪
      大牛排店尚無須使用二樓對外營業。況上訴人原係以豪大牛排館之名義在系爭
      房屋一樓聲請營利事業登記，此由苗栗縣政府營利事業登記應行補正事項通知
      書所載營業所在地為系爭租賃標的物之一樓自明，由上訴人未裝潢二樓及聲請
      在系爭租賃標的物一樓經營豪大牛排店，足以證明上訴人承租系爭租賃標的物
      一、二樓即計劃在一樓對外營業，二樓則供其員工住宿或當儲藏室使用。再由
      上訴人於該案原審自承其經營之豪大牛排店共有五十二個座位，營業時間從上
      午十一點至下午二點及下午五點至十點，及於本院主張其經營豪大牛排店自八
      十七年四月一日起至八十七年十二月十七日二之期間，每月營業額為十六萬九
      千八百元，後更名為亞特蘭牛排店自八十七年十二月十八日起至八十八年七月
      十八日止之期間，每月營業額為九萬一千元，暨上門之客人每人最少消費額為
      一百五十之左右，也有二、三百元等情，臺灣高等法院臺中分院以生意較佳之
      豪大牛排店每月營業額十六萬九千八百元，上門客人每人消費額一百五十元計
      算，則每天約有三十八名顧客上門消費  (169800÷30÷150＝37.73)，即使以
      例假日主意較好，二倍計算，則以豪大牛排店一樓有五十二個座位，於營業八
      個鐘頭服務七十六名顧客，一樓即綽綽有餘，何須使用二樓對外營業？顯然上
      訴人承租系爭租賃標的物樓自始至終均無使用二樓對外營業之必要。上訴人承
      租系爭租賃標的物一、二樓既僅一樓供營業，二樓由其員工住宿或當儲藏室使
      用，則被上訴人所交付之房屋足可供上訴人在一樓對外營業經營牛排專賣店，
      及二樓讓其員工住宿或儲藏物品，「被上訴人仍係交付合於所約定使用，收益
      之租賃物予上訴人」，被上訴人即無違約可言。
    ４上訴人再主張被上訴人介紹其胞兄黃桂源為伊經營之牛排專賣店聲請營利事業
      登記，惟為被上訴人所堅決否認。而被上訴人僅將系爭租賃標的物一、二樓出
      租予上訴人經營牛排專賣店，上訴人就其所經營牛排專賣店聲請營利事業登記
      即應自行為之，且兩造之租賃契約書就上訴人之牛排專賣店營利事業登記之聲
      請亦無約定，被上訴人自無義務為上訴人聲請營利事業登記。雖上訴人之營利
      事業登記證申請下來後，營業所在地登記在黃桂源所有之苗栗縣頭份鎮○○街
      五十一號一樓，但據為上訴人聲請營利事業登記之黃桂源於該案八十九年十一
      月十六日準備程序時證稱：當初四十九號是住宅區（應為登記住宅使用之誤）
      ，申請不獲准許，甲○○有拿縣府公文給看，他又急著要快一點拿到營利事業
      登記證，就拜託我用五十一號來申請」、「當初是甲○○（即上訴人）委託我
      辦理豪大牛排館的營利事業登記證」、「與黃桂宏沒有關係」、「我是代書，
      甲○○是我的客戶，他拜託我，我基於道義責任幫忙（提供房子給甲○○辦理
      營利事業登記證）」、「住宅變更為營業需要三個月時間，甲○○要求要快一
      點辦好（因此未使用四十九號去變更用途，而要以五十一號去申請）」（見本
      院卷第一三０、一三一頁），足證黃桂源係受上訴人之委託辦理豪大牛排店之
      營利事業登記，與被上訴人無關係，因以系爭租賃標的物一樓為營業地點聲請
      未獲准，上訴人要求儘速獲得核准，黃桂源乃未聲請變更系爭租賃標的物一樓
      之用途，而提供自己所有隔鄰之日新街五十一號一樓讓上訴人聲請營利事業登
      記，顯係基於上訴人之授權，與被上訴人無涉。黃桂源之辦理營利事業登記與
      被上訴人毫無關，是從上訴人有委託證人譚煒生、郭盛紋催促黃桂源辦理營業
      地點之更正手續，黃桂源置之不理，亦與被上訴人無關，証人譚煒生、郭盛紋
      即無傳訊之必要。
    ５上訴人之牛排專賣店係經營至八十八年七月十八日，由上訴人主動聲請自八十
      八年七月十九日起至八十年七月十八停業一年獲准，此為上訴人所承認，並有
      苗栗縣政府八十八年七月二十日核准函代苗栗縣稅捐稽徵處竹南分處准予登記
      函在卷可稽，上訴人於八十九年十二月十二日審理時另承認苗栗縣政府消防局
      、衛生局曾派人前來檢查，質疑為何營業地點會與登記不符，但並未要求伊停
      業等情。是上訴人之牛排專賣店雖因營業地點與登記不符，但並無政府機關要
      求上訴人停業，係上訴人自己主動聲請停業獲准。則上訴人自八十七年四月一
      日開始經營牛排專賣店，至八十八年七月十九日停止營業為此，上訴人共在系
      爭租賃標的物一樓營業一年三個多月，期間並無不能營業之情事，且依租賃契
      約書房租付款明細欄所載，上訴人每月繳納租金四萬六千元至八十八年七月三
      十一日止，按月繳納租金亦有一年四個月之久，且上訴人於停止經營之後，又
      在系爭房屋一樓店面鐵門張貼「頂讓」之紅紙，擬將之頂讓他人營業，復有現
      場照片二張在卷足憑。而上訴人之所以聲請停止營業，依上訴人所承認之亞特
      蘭牛排店每月營業額九萬一千元，及牛排店有六、七個人在房內幫忙，扣除每
      月租金四萬六千元，營業額僅餘四萬五千元，以四萬五千元支付六、七個人之
      薪資，顯有不足，是上訴人經營亞等蘭牛排店時已不敷成本，上訴人應係經營
      不善，無法獲利，乃主動聲請停業，與營業地點登記錯誤無關。系爭租賃標的
      物之一、二樓若不能經營牛排店，上訴人即不致僅聲請停業一年，且擬將之頂
      讓他人經營，足徵系爭租賃標的物並非不能經營牛排專賣店之情事。
（三）上訴人上開所辯，係就同一爭點於本件另行主張，然其並未敘明前開臺灣高等
      法院臺中分院八十九年度上字第六十四號判決之判斷有何違背法令情事，復未
      提出新訴訟資料以供審酌，於本件再為相異之主張，自不足採，其以被上訴人
      所交付之系爭租賃標的物用途與契約之約定不符為原因，致其受有損害，拒絕
      繼續繳納租金，並進而主張解除租約云云，即非正當。
四、況出租人應以合於所約定使用、收益之租賃物，交付承租人，並應於租賃關係存
    續中何持其合於約定使用、收益之狀態，固為民法第四百二十三條所明定，但此
    所謂合於所約定使用、收益之租賃物，乃指該租賃物在客觀上合於約定使用、收
    益之狀態為已足，至於承租人是否達到使用收益之效果，則應非所問，最高法院
    八十四年度台上字第三三三號判決可供參照。查本件兩造之租賃契約固有約定上
    訴人告承租系爭租賃標的物之使用、收益目的在於供豪大牛排使用，此為兩造所
    是認，並有原審卷附租賃契約書一件附卷可憑，準此，兩造就系爭租賃標的物所
    約定之使用方法為供豪大牛排之用，是被上訴人之義務即為交付可供豪大牛排使
    用之系爭租賃標的物予上訴人，即屬交付合於約定使用、收益之租賃物於上訴人
    ，至於上訴人使用系爭租賃標的物是否合於行政法之規定，則非屬被上訴人之義
    務。況遍閱上開租賃契約，兩造就系爭租賃標的物之用途變更並無約定，此為兩
    造所是認，且上訴人所舉證證據又不足以證明兩造有約定由被上訴人就系爭租賃
    標的物之一、二樓均須變更為餐飲用，已如臺灣高等法院臺中分院八十九年度上
    字第六四號判決之認定，因此將系爭租賃標的物用途變更為餐飲用途，即非屬被
    上訴人之給付義務。本件上訴人主張被被上訴人未交付合於約定使用、收益之租
    賃物，無非係以系爭租賃標的物之一、二樓未能依法變更用途為據，然變更系爭
    租賃標的物之用途既非被上訴人之義務，且上訴人復自認已使用系爭租賃標的物
    於八十七月四月一日至八十八年七月十三日止經營牛排店，並提出營業日報表影
    本十紙主張其於八十八年一月間營業額蒸蒸日上，堪認被上訴人於訂約後即已提
    供合於約定使用、收益之租賃標的物予原告，至於上訴人未能變更系爭租賃標的
    物一、二樓之用途為餐飲用途，以致違法使用，此乃行政法之規定，本件租賃契
    約並未將上開約定歸屬被上訴人之給付義務，是上訴人未能將系爭租賃標的物變
    更用途為合法之餐飲店，乃上訴人未達到其預期之使用收益效果，並非被上訴人
    於租賃期間內未交付合於約定使用、收益之租賃物，故上訴人主張系爭租賃標的
    物未能變更用途，係被上訴人未履行債務，應負債務不履行之賠償責任云云，顯
    不足採。
五、次按所謂同時履行抗辯，乃係基於雙務契約而發生，係指雙方因契約互負債務，
    於他人未為對待給付前，得拒絕自己之給付而言，倘自己對他方並無債務，即不
    得拒絕自己之給付。查本件被上訴人所交付之房屋並無未合於約定使用、收益之
    狀態，已如前述，是上訴人對於被上訴人並無債務不履行之損害賠償請求權，則
    上訴人自無同時履行抗辯權可言，是上訴人自不得拒絕給付租金。
六、再者，承租人租金支付有遲延者，出租人得定相當期限，催告承租人支付租金，
    如承租人於其期限內不為支付，出租人得終止契約，民法第四百四十條第一項定
    有明文。上訴人自八十八年十月一日起即未依約繳交租金，經被上訴人屢次催請
    ，上訴人均未繳交，經被上訴人於八十八年十二月一日以頭份四支郵局第六十六
    號存証信函通知上訴人，催告其於函到之日起七日內依約繳付已到期之欠租，如
    屆期仍不為支付租金，被上訴人即對上訴人終止本件房屋租賃契約，不再為終止
    本件房屋租賃契約之意思表示通知等語，上訴人並已於八十八年十二月二日收到
    上開存證信函，且被上訴人迄未給付租金，既如前述，則兩造間之租賃契約自應
    認已經上訴人於八十九年十二月間合法終止（參見臺灣高等法院暨所屬法院六十
    二年度法律座談會結論）。
七、末按承租人於租賃關係終止後，應返還租賃物，民法第四百五十五條前段定有明
    文，兩造間之租賃契約既經被上訴人合法終止，則上訴人即負有返還系爭租賃標
    的物予被上訴人之義務，從而，被上訴人依上揭規定訴請上訴人返還系爭租賃標
    的物，即屬有據，應予准許。又上訴人自八十八年十月至同年十二月止並未給付
    租金，共積欠租金十三萬八千元（每月租金四萬六千元，共三個月），依兩造租
    賃契約第三、四條之約定，被告自應給付此部份租金及其法定遲延利息，是被上
    訴人據以訴請上訴人給付如主文第二項所示之租金及其法定遲延利息，亦屬有據
    。又無權占有他人房屋，可能獲得相當於租金之利益，此為社會一般之觀念，而
    依不當得利之法則，請求返還不當得利以無法律上之原因而受有利益，致他人受
    有損害為其要件，故其得請求之範圍應以對方所受之利益為度，兩造間就系爭租
    賃標的物之租賃契約既經上訴人於九十年十二月終止，其租賃關係即應於終止時
    消滅，上訴人已無占有使用之權源，本應於契約終止之日遷讓返還租賃物，惟其
    仍繼續占用系爭租賃標的物並未返還予原告，自租約終止之日起至遷讓返還之日
    止，即屬其後已無法律上之原因而受有利益，並致出租人受有損害，被上訴人據
    以訴請上訴人給付上開逾期使用期間內相當於租金之不當得利金額，自屬正當，
    是被上訴人請求上訴人給付如主文第二、三項所示之相當於租金之損害金，洵屬
    有據。原審判命上訴人遷讓房屋及給付租金、相當於不當得利之損害金暨其法定
    遲延利息予被上訴人，理由雖有不同，但結論並無二致。上訴意旨，指摘原判決
    不當，求予廢棄改判，為無理由，應予駁回。
八、本件事證已臻明確，兩造其餘攻擊、防禦方法，與上訴人聲請訊問證人譚煒生，
    經核不影響勝負之判斷，爰不予一一論酌及訊問，附此敘明。
九、據上論結：本件上訴為無理由，依民事訴訟法第四百三十六條之一第三項、第四
    百四十九條第二項、第七十八條，判決如主文。
中　　　華　　　民　　　國　　九十一　　年　　　十　　　月　　 二十　　 日
                                臺灣苗栗地方法院民事庭
~B審判長法官  郭千黛
~B法      官  林靜雯
~B法　　　官　陳慧萍
右為正本係照原本作成。
本判決不得上訴。
~B法院書記官　張文玲
中　　　華　　　民　　　國　　九十一　　年　　　十二　　月　　 　三　　 日
